【裁判字號】    99,建,31
【裁判日期】    990917
【裁判案由】    給付工程款
【裁判全文】
臺灣高雄地方法院民事判決                99年度建字第31號
原      告  泓銘營造工程股份有限公司
法定代理人  丙○○
訴訟代理人  陳裕文律師
            侯勝昌律師
            朱淑娟律師
被      告  高雄縣岡山鎮公所
法定代理人  甲○○
訴訟代理人  呂郁斌律師
上當事人間給付工程款事件，本院於民國99年8 月31日言詞辯論
終結，判決如下：
    主  文
被告應給付原告新台幣佰伍拾玖萬壹仟捌佰伍拾柒元，及自民
國九十八年六月十七日起至清償日止，按週年利率百分之五計算
之利息。
訴訟費用由被告負擔。
本判決第一項於原告提出新台幣壹佰貳拾萬元為被告供擔保後，
得為假執行；但被告如以新台幣佰陸拾萬元為原告預供擔保，
得免為假執行。
    事實及理由
一、原告主張：原告於民國97年2 月1 日承攬被告「96年度梧提
    及聖帕颱風公共設施災害復健工程－嘉興里百甲圳上游護岸
    災修工程」（下稱系爭工程），約定報酬為新台幣（下同）
    718 萬3,714 元，工期為100 日曆天，承攬事項為施作重力
    式擋土牆計432 公尺及鋪設AC計200 公尺，兩造並簽訂採購
    契約（下稱系爭契約）。原告嗣於97年2 月12日開工、同年
    5 月6 日呈報竣工，並於同月20日辦理初驗，初驗缺失經原
    告於同年6 月19日呈報改善完竣，被告函復初驗缺失改善並
    通知複驗。詎被告於複驗後，卻以系爭工程中OK＋158 ～25
    7AC 路段（下稱系爭施工路段）之路面路基下陷，係因原告
    施工不良為由，拒絕完成驗收程序。然該路基下陷現象，經
    原告申請台灣省土木技師公會鑑定後，研判與原告無關，被
    告應給付未付工程尾款359 萬1,857 元（下稱系爭工程款）
    ，及依系爭契約第20條第13項所約定年息3 ％之遲延利息。
    為此，爰依據民法第505 條第1 項規定及系爭契約第5 條約
    定，提起本訴等語。並聲明：(一)被告應給付原告359 萬1,85
    7 元，及自訴狀繕本送達之翌日起至清償日止，按年息3 ％
    計算之利息；(二)願供擔保，請准宣告假執行。
二、被告則以：原告將系爭工程糾紛送請行政院公共工程委員會
    （下稱工程會）調解後，經該委員會認定系爭施工路段係因
    原告擋土牆牆背填土不實，形成縫隙，原告施工確有瑕疵。
    原告遲不修復瑕疵，被告自無法完成驗收。況依系爭契約第
    5 條所約定付款方式，未付系爭款項需俟工程完成，經被告
    驗收合格，及原告繳納保固保證金後，始一次無息給付，現
    系爭工程除尚未完成驗收外，原告亦未繳納保固保證金，自
    不得請求系爭工程款項。此外，因原告施工有瑕疵，遲至98
    年12月10日始完成驗收，原告施工逾預定施工完成日97年5
    月6 日合計有583 日，依系爭契約第15條約定，應依系爭工
    程款百分之20計算逾期罰款共143 萬9,510 元，此部分應予
    抵銷等語，資為抗辯。並聲明：(一)原告之訴駁回；(二)願供擔
    保，請免為假執行。
三、下列事項為兩造所不爭執，依民事訴訟法第280 條第1 項、
    第279條第1項規定，堪信為真實：
  (一)兩造於97年2 月1 日就「96年度梧提及聖帕颱風公共設施災
    害復建工程─嘉興里百甲圳上游護岸災修工程」，簽訂系爭
    契約，約定報酬為718 萬3,714 元，由原告施作系爭工程，
    施作項目為施作重力式擋土牆計432 公尺及舖設AC計200 公
    尺（即OK＋158 ～257 擋土牆、AC舖面，及OK＋257 ～356
    擋土牆、AC舖面、路面級配料。
  (二)原告於97年2 月12日開工、同年5 月6 日呈報竣工，並於同
    月20日辦理初驗，初驗缺失經原告於97年6 月19日呈報改善
    完竣，被告並於97年7 月1 日以岡鎮建字第0970013160號函
    復初驗缺失改善並通知複驗。
  (三)系爭工程於複驗前，遇颱風豪雨，於系爭施工路段OK＋158
    ～257 AC路面發生沿路長軸方向一半路面下陷，下陷最深達
    75CM，而OK＋257 ～356 則無下陷情形。
  (四)被告將系爭施工路段送請工程會調解結果，除認定原告擋土
    牆背填土不實形成縫隙，當雨水沖蝕填土不實路基流出之細
    料土壤，可藉此縫隙成為土壤流失之通路，即原告施工之瑕
    疵，可加劇災害之可能性，亦難全然排除外；亦認定系爭路
    段當以路基填土不實（即下陷以底層回填方含大塊混凝土塊
    層為主）為主因。
  (五)如認被告應給付未付工程尾款，其數額為359 萬1,857 元及
    其遲延利息為3％。
  (六)原告系爭工程施工若無瑕疵，被告應於97年7 月10日前完成
    驗收程序，如有施工瑕疵，被告因原告施工逾期得為抵銷之
    金額為143 萬9,510 元（卷第94頁）。
四、本件之爭點：原告請求被告給付系爭工程款項及約定遲延利
    息，是否有據？即被告主張系爭工程尚未驗收合格，及原告
    就系爭施工路段之施工瑕疵，是否有可歸責原因而應負修補
    之責？又被告抵銷之抗辯，有無理由？茲判斷如下：
  (一)被告抗辯系爭施工路段因原告檔土牆牆背填土不實，形成縫
    隙，原告施工有瑕疵，故不予驗收等情，係以工程會就系爭
    工程履約爭議調解案（案號：調0000000 ）調解建議書為其
    依據（卷第44-45 頁）。
  (二)依上開調解建議書第2 項記載：「經查就全路段擋土牆背填
    土不實部分，有牆側面路蝕空照為證，該點為申請人所不爭
    ，但此非路基下陷之主因。經台灣省土木技師公會（97）省
    土技字第5787號鑑定指出OK+158~257之前標廠商施工之級配
    料不符施工規範及路基填土不實，為路面下陷之主因。申請
    人之施工瑕疵單一因素尚難造成路面大幅下陷，此由OK+257
    ~365未發生下陷可證。惟申請人擋土牆背填土不實而形成縫
    隙，當雨水沖蝕填土不實的路基流出之細料土壤，可借由此
    縫隙成為土壤流失之通路；即申請人之施工瑕疵，可加劇災
    害之可能性，亦難全然排除」等詞，係認原告有「擋土牆背
    填土不實而形成縫隙」之施工瑕疵，雖非路基下陷之主因，
    但不能全然排除該施工瑕疵加劇災害發生之可能。
  (三)關於系爭施工路段路面路基下陷之事故原因及責任歸屬，經
    台灣省土木技師公會鑑定結果，研判事故原因為：「道路路
    基回填料含大塊混凝土塊不符契約中『碎石級配粒料底層及
    混合料基層施工說明書』之粒料級配規定，標的物經颱風及
    豪雨後，瀝青混凝土路面31公分以下路基土壤含水量增加，
    回填土夯實不足致路基下陷。擋土牆背填回填土因滲透水及
    路基下陷影響，導致主動土壓力增加，造成擋土牆頂偏移」
    ；至其責任歸屬，則研判：「1.OK+158～OK+257道路路基下
    陷約75公分，申請單位瀝青混凝土抽驗挖掘其厚度至少約8
    公分，顯然下陷以底層回填方含大塊混凝土塊層為主。2.本
    案因屬災修工程，因此設計及施工作業時程較緊迫，因此設
    計前並未先行鑽探地質，OK+158～OK+257道路路基底層回填
    方未確實夯實，回填料不符規範要求，在事故相同環境下（
    颱風與豪雨），其餘申請單位施工路段道路（OK+257～OK+3
    65）施工品質符合規範要求，並未發生下陷事故，故本案事
    故責任與申請單位無關，應由岡山鎮公所負責」等詞，有該
    公會97年10月6 日（97）省土技字第5787號鑑定書在卷可參
    。
  (四)上開工程會調解意見及台灣省土木技師公會鑑定書主要差異
    在於：系爭施工路段路基回填料不符規範要求，及路基底層
    回填土未確實夯實，為系爭施工路段路基下陷之單一原因？
    或原告亦有擋土牆背填土不實而形成縫隙，併為該路基下陷
    之原因？經查，工程會上開調解書所載內容，係原告就系爭
    工程糾紛申請工程會調解所作成，並非就系爭施工路段路基
    下陷問題為具體之鑑定，此觀之上開文字標題係「本會調解
    建議」自明。因此，該調解書固認為原告有「擋土牆填土不
    實而形成縫隙，當雨水沖蝕填土不實的路基流出之細料土壤
    ，可借由此縫隙成為土壤流失之通路；即申請人之施工瑕疵
    ，可加劇災害之可能性，亦難全然排除」之責任因素，但既
    僅屬建議性質，未實質進行專業鑑定，且所稱「亦難全然排
    除」等詞，亦非全然肯定，含有未能確定之意，則該工程會
    之調解書所載內容，是否足以認定原告有所指之施工瑕疵及
    導致系爭施工路段路基下陷，即有疑義。關此，台灣省土木
    技師公會鑑定書則明確載稱「擋土牆背填回填土因滲透水及
    路基下陷影響，導致主動土壓力增加，造成擋土牆頂偏移」
    ，乃認為擋土牆背產生偏移係滲透水及路基下陷影響所導致
    。且該實施鑑定之鑑定人即土木技師乙○○到庭證稱「調解
    委員可能沒有到現場，事故現場看資料及看現場可能有落差
    ，他講的背填土不實而形成細縫，他背填土的範圍跟我們講
    的路基範圍是否一樣或是範圍到什麼程度並不清楚，而且我
    們到現場會勘並沒有該函文所述雨水沖蝕形成縫隙導致路基
    流失的情況，可能該調解委員並沒有到現場，而是憑資料會
    有落差」、「鑑定報告P34 擋土牆背填土，依鑑定結論所憑
    根據是指23公分碎石級配下方全部，至於工程會函文所指背
    填土可能僅指開挖線右側之一小部份，所以會有誤差，我們
    講的擋土牆會偏移是因為整個路基底部沒有逐層夯實下陷後
    向外推移導致擋土牆的頂部也向外偏移，並非如工程會所講
    的縫隙滲水導致土壤流失。滲透水是因為颱風、豪雨的水還
    不及排，一般擋土牆都會有排水孔，可是雨量大會來不及排
    ，這不屬於施工瑕疵，主要是因為路基下陷」等語（卷第75
    、76-77 頁），足見系爭施工路段OK+158處擋土牆雖有頂部
    向外偏移約15公分、OK+257處擋土牆頂開裂未偏移而均有裂
    縫之形成原因，係因路基下陷所導致。而觀之上開鑑定報告
    書所附現況照片（見該鑑定報告書第11-13 頁），系爭施工
    路段路基底層回填料確有混雜大塊混凝土之情形，未符合料
    粒級配規定，故經颱風豪雨後，路基土壤含水量增加，始會
    導致路基下陷流失，而原告施工範圍係柏油路面工程，該路
    基下陷原因既為承包路基施工工程廠商回填料不符規定，復
    經颱風豪雨侵襲，遂導致原告在系爭施工路段之擋土牆頂偏
    移，則該瑕疵自不可歸責於原告。是被告援引工程會上開調
    解建議書之意見，認原告於系爭施工路段亦有歸責原因云云
    ，即非可採。
  (五)系爭施工路段所生路基下陷之問題原告既無可歸責原因，依
    系爭契約之約定，被告於97年7 月10日即應完成驗收程序，
    此為兩造所不爭執（卷第94頁）。乃被告以原告施工有瑕疵
    為由拒絕完成驗收，嗣於98年12月10日始完成驗收，並執此
    抗辯原告施工逾期583 日，依系爭契約第15條約定，應依系
    爭工程款百分之20計算逾期罰款共143 萬9,510 元，並於本
    件原告得請領之系爭工程款予以抵銷云云，自屬無據。
五、綜上所述，系爭施工路段之路面路基下陷原告並無可歸責原
    因，被告依約自應於97年7 月10日完成驗收並給付工程尾款
    ，而此部分尚積欠之系爭工程款為359 萬1,857 元，遲延利
    息為3 ％一節，為兩造所不爭執，從而，原告依系爭契約第
    5 條及民法第505 條第1 項規定，請求被告給付359 萬
    1,857 元，及自起訴狀繕本送達（送達回證見本院卷第35頁
    ）之翌日即98年6 月17日起至清償日止，按週年利率3 ％計
    算之利息，為有理由，應予准許。
六、兩造均陳明願供擔保，聲請假執行或免為假執行，核無不合
    ，爰各酌定相當之擔保金額後准許之。
七、據上論結，本件原告之訴為有理由，依民事訴訟法第78條、
    第390條第2項、第392條第2項，判決如主文。
中    華    民    國    99    年    9     月    17    日
                  民事第三庭  法  官  李嘉益
以上正本係照原本作成。
如對本判決上訴，須於判決送達後20日內向本院提出上訴狀（須
按他造當事人之人數附繕本）。如委任律師提起上訴者，應一併
繳納上訴審裁判費。
中    華    民    國    99    年    9     月    17    日
                              書記官  陳瓊芳

司法院資訊處製作；財團法人民間司法改革基金會備份。
